臺灣高雄地方法院民事裁定　　　　　 100年度消債更字第20號
聲　請　人　吳柔諮
上列當事人因消費者債務清理事件聲請更生，本院裁定如下：
    主  文
聲請駁回。
聲請費用由聲請人負擔。
    理  由
一、按「債務人不能清償債務或有不能清償之虞者，得依本條例
    所定更生或清算程序，清理其債務。」、「債務人與金融機
    構協商成立者，不得聲請更生或清算，但因不可歸責於己之
    事由，致履行顯有重大困難者，不在此限。」、「本條例施
    行前，債務人依金融主管機關協調成立之中華民國銀行公會
    會員辦理消費金融案件無擔保債務協商機制與金融機構成立
    之協商，準用前項之規定。」，消費者債務清理條例第3 條
    、第151 條第5 項、第6 項分別定有明文。所謂「不可歸責
    於己之事由」，原則上係指客觀上聲請人有收支狀況之變動
    ，諸如物價上漲、家屬患病等導致支出增加，或因意外、病
    痛無法工作、僱用之公司倒閉或裁員、減薪等以致收入減少
    等情；又縱使財產及收支狀況無甚變動，但因協商時居於劣
    勢，未能實質協議，僅為爭取利息減少及分期清償之些許優
    惠，勉予允諾，惟其財產及收入客觀上難以如期履行之情形
    ，亦應認該當。債務人雖因不可歸責之原因致不能履行協商
    條件，仍應符合「不能清償或有不能清償之虞」法定要件，
    亦即應綜合債務人之財產、信用、收支與其所負全部債務等
    狀況，評估其是否仍有償債能力，或即使仍得勉力清償，但
    是否因年紀已長、身罹疾患、工作條件不佳或其他相類似之
    因素，可預期足以影響日後基本生活之維持，而有不能清償
    之虞等情，為其判斷之準據。
二、聲請意旨略以：聲請人即債務人吳柔諮前向金融機構辦理消
    費貸款、信用卡契約等致積欠無擔保債務計新臺幣（下同）
    893,995 元，因無法清償債務，而於民國95年間依金融主管
    機關協調成立之中華民國銀行公會會員辦理消費金融案件無
    擔保債務協商機制，與各債權銀行達成分期還款協議，同意
    自95年6 月起分80期，並於每月10日以12,914元依各債權銀
    行債權金額比例清償各項債務至全部清償為止，惟因於96年
    3 月經診斷罹患鼻咽惡性腫瘤，並請無薪假治療致頓失收入
    ，實無力繳納上開協商數額，是聲請人未依前開分期還款協
    議繼續履行，乃不可歸責於聲請人之事由所致，而聲請人現
    已不能清償債務，復未經法院裁定開始清算程序或宣告破產
    ，爰依法聲請准予裁定更生等語。
三、經查：
  (一)聲請人前向各金融機構辦理消費貸款、信用卡契約等致積欠
    無擔保債務893,995 元（其中包含資產公司債務32,850元）
    ，而聲請人於95年間曾依「中華民國銀行公會會員辦理消費
    金融案件無擔保債務協商機制」與最大債權銀行元大商業銀
    股份有限公司(下稱元大銀行)辦理協商而與各債權人達成分
    期還款協議，同意自95年6 月起，分80期，並於每月10日以
    12,914元依各債權銀行債權金額比例清償各項債務至全部清
    償為止，並自96年3 月起已毀諾未依約履行等情，此有財團
    法人金融聯合徵信中心前置協商專用債權人清冊及當事人綜
    合信用報告、元大銀行民事陳報狀、診斷證明書等在卷可稽
    （卷第30頁至32頁、第57頁至63頁、第38頁至40頁、第9頁
    、第84頁），堪認上情屬實。
  (二)聲請人現任職於昶亨科技股份有限公司，97年度至98年度申
    報所得之平均每月收入為分別為14,962元、18,304元，據其
    提出之99年1 月到同年12月薪資單，所得薪資扣除勞健保費
    用後並加計年終獎金11,895元，其所得平均每月收入為30,5
    25元（執行扣薪部分列入計算），勞工保險投保薪資額為38
    ,200元等情，此有財產歸屬、綜合所得資料清單、薪資明細
    表、勞工保險被保險人投保資料表等附卷可證（卷第22頁至
    23頁、第67頁、第65頁至66頁），堪認屬實，故據其提出之
    99年全年薪資明細表所得之平均薪資30,525元較能真實反映
    其收入，是應以30,525元為核算其償債能力之基礎。
  (三)支出部分，聲請人主張須扶養母親蔡花乙節，按直系血親相
    互間，互負扶養之義務，民法第1114條第1 款定有明文。查
    聲請人之母蔡花為21年生，每月領有敬老津貼，名下無財產
    等情，有民事陳報狀、勞工投保資料表、家族系統表、財產
    歸屬資料清單在卷可參（卷第42頁至43頁、第68頁、第73頁
    、第70頁至72頁），堪認其母蔡花確屬不能維持生活而需聲
    請人扶養，該扶養費用部分，參照民法第1118、1119條規定
    ，其負扶養義務之程度，亦應考量其目前身負債務之窘境，
    所負擔之扶養義務能力，自非比一般，本院認應以98年度綜
    合所得稅70歲以上受扶養人每人免稅額123,000 元計算，其
    每人每月扶養費用為10,250元，扣除聲請人母親每月領有年
    金3,000 元後，聲請人與其他兄姐4 人共同平均分擔結果應
    為1,813 元【計算式：（10,250-3,000）÷4 ＝1,813 】，
    即聲請人應負擔每月母親扶養費1,813 元。至聲請人個人日
    常生活必要費用部分，審酌聲請人負債之現況，基於社會經
    濟活動之互賴及誠信，該日常生活所需費用，自應節制開支
    ，不得有超越一般人最低生活標準之享受，否則反失衡平，
    本院參酌內政部社會司所公告歷年最低生活費一覽表，以99
    年度臺灣省每人每月最低生活費標準為9,829 元，則聲請人
    每月最低生活費除有特殊情形並有證據證明者外，自宜以此
    為度，始得認係必要支出。又因聲請人經診斷罹患鼻咽惡性
    腫瘤疾病，故聲請人陳報每月雜支（緊急預備金及醫療掛號
    費）2,000元，自應認屬適當之支出，應予以列計。
  (四)綜上所述，依聲請人96年毀諾當時因罹患惡性腫瘤，需長期
    治療致頓失收入，除支出必要生活費9,829 元、母親扶養費
    1,813 元外，收入已不足以繳納協商金額12,914元，聲請人
    無法依協議繼續償還，既係每月客觀收入不足所致，非因協
    議後故有浪費或其他不利償還之行為，應認已盡相當之償還
    誠意，實有不可歸責於聲請人之事由，致履行顯有重大困難
    。惟依聲請人現每月平均收入為30,525元，扣除個人日常生
    活必要費用9,829 元及母親扶養費1,813 元、雜支2,000 元
    後，其餘額為16,883 元【計算式：30,525－9,829 －1,813
    －2,000 ＝16,883】，而聲請人目前負債總額為893,995 元
    ，在不計息之情形下，約4 年之期間即可清償完畢，審酌聲
    請人為56年次，正值壯年，距法定強制退休之年齡尚有21年
    ，一般可預期尚有21年收入之職業生涯可期，力能逐期償還
    所欠債務，是堪認聲請人客觀上並無不能清償債務之情形。
四、綜上所述，本件聲請人依金融主管機關協調成立之中華民國
    銀行公會會員辦理消費金融案件無擔保債務協商機制與金融
    機構成立協商後，雖有不可歸責於己之事由，而致履行協議
    有重大困難之例外情形，惟其乃有相當收入而具履行能力，
    尚非有不能清償債務或有不能清償之虞，即與「不能清償或
    有不能清償之虞」之法定要件不合，本件聲請即無理由，自
    應予駁回
五、據上論結，本件聲請為無理由，依消費者債務清理條例第11
    條第1 項、第8 條前段，裁定如主文。
中    華    民    國   100    年    3     月    16    日
                        民事庭  法  官  邱泰錄
以上正本，係照原本作成。
如不服本裁定，應於送達後10日內，向本院提出抗告狀。
中    華    民    國   100    年    3     月    16    日
                                書記官  梁竫